臺灣高雄地方法院民事裁定　九十一年度簡抗字第四號
　　抗　告　人　甲○○
　　送達代收人　陳富勇
　　法定代理人　Davis S.
右當事人間因請求確認債權不存在事件，抗告人對於民國九十年十一月十三日本院九
十年度雄簡字第三二八五號民事裁定提起抗告，本院裁定如左：
    主        文
原裁定廢棄。
抗告費用由相對人負擔。
    理        由
一、抗告意旨略以：本件爭議乃為抗告人遺失相對人核發之信用卡，遭人盜刷後，抗
    告人數次請求相對人將簽帳單及消費明細表交予抗告人以確定其消費金額，詎相
    對人置之不理，反而片面強制停卡並向抗告人催繳鉅額消費本息（含盜刷部分）
    ，故抗告人訴請「確認遭盜刷部分之債權不存在」及「確認兩造信用卡契約關係
    仍存在」，換言之，抗告人非「因不履行兩造約定條款致與相對人訴訟」，原裁
    定誤引兩造信用卡約定條款第十五條，而認台灣台北地方法院始有管轄權，並將
    系爭訴訟裁定移送至該院，顯屬違誤；又民事訴訟法第十二條規定：「因契約涉
    訟者，如經當事人定有債務履行地，得由該履行地之法院管轄」，本件兩造約定
    抗告人可至相對人全國之特約商店刷卡消費（含高雄市），亦即高雄市亦屬相對
    人之債務履行地，是抗告人前開訴訟，自屬因契約涉訟，則依前揭法條規定，鈞
    院自有管轄權，故原裁定顯有違誤；又本件消費關係發生地在高雄市，是依民法
    特別法消費者保護法第四十七條之規定，本件亦應由鈞院管轄；另縱令本件屬兩
    造信用卡約定條款第十五條之範疇，惟合意管轄並非專屬管轄，並不排除依其他
    法律規定具管轄權之法院管轄，況本件兩造並未約定排除民事訴訟法第十二條及
    消費者保護法第四十七條管轄規定，是原裁定認鈞院無管轄權，亦屬違誤；又兩
    造關於管轄合意之定型化契約條款，顯然違反平等互惠原則，與消費者保護法第
    四十七條及民事訴訟法第十二條之立法意旨有違，應推定顯失公平而無效，故原
    裁定將本件移送台灣台北地方法院，與法不合，爰依法提起抗告等語。
二、按當事人得以合意定第一審管轄法院，但以關於由一定法律關係而生之訴訟為限
    ，又上開規定於民事訴訟法定有專屬管轄之訴訟不適用，民事訴訟法第二十四條
    第一項、第二十六條分別定有明文。又因民事訴訟係以確定當事人間私人權利義
    務為其目的，故於公益無關之事項，自有處分權主義之適用。再按消費者保護法
    第四十七條雖規定：「消費訴訟，得由消費關係發生地之法院管轄」，然此並非
    專屬管轄之規定，僅係賦予消費關係發生地之法院就消費訴訟有特別審判籍而已
    ，故當事人仍得就消費訴訟為管轄之合意，此並不涉及特別法與普通法間法律位
    階之比較問題。經查：抗告人雖訴請「確認遭盜刷部分之債權不存在」及「確認
    兩造信用卡契約關係仍存在」，惟此仍屬兩造間之約定信用卡條款法律關係所生
    之權利義務，是兩造約定「因不履行兩造約定條款致與相對人訴訟」之條款，自
    包括前開抗告人之請求在內；又本於處分權主義之精神觀之，管轄之約定，除涉
    及公益之專屬管轄情形外，自屬當事人可自由處分之事項，從而兩造既有合意管
    轄之約定，自得排斥其他審判籍而優先適用；又消費訴訟並非專屬管轄，故兩造
    合意之管轄，自亦排斥前開消費者保護法第四十七條規定之管轄；準此，抗告人
    前開主張均不足排除兩造約定合意管轄之條款，是本件之爭點，厥為兩造關於管
    轄合意之「定型化契約條款」，是否違反平等互惠原則，而應推定顯失公平而無
    效。
三、按定型化契約中之條款違反誠信原則，對消費者顯失公平者，無效；又定型化契
    約中之條款有違反平等互惠原則者，推定其顯失公平，消費者保護法第十二條第
    一項、第二項第一款定有明文。所謂一般條款，指企業經營者為與不特定多數人
    訂立契約之用，而單方預先擬定之契約條款；定型化契約條款如顯有不利於消費
    者之情形，為違反平等互惠原則，消費者保護法施行細則第十條第一項、第十四
    條第四款亦有明文。查系爭信用卡約定條款，為相對人單方預先擬定之契約，且
    為向相對人申請信用卡之不特定多數人所用，核之前揭法條規定，系爭管轄合意
    之約定，自屬定型化契約條款。而相對人之所在地係位於台北市，與其簽訂之信
    用卡契約之不特定多數人，如不論消費者住所及消費地為何，均須適用系爭管轄
    合意之約定，對消費者應訴之程序上利益，顯有不利之情形，自屬違反平等互惠
    原則，對消費者顯失公平，揆諸前揭法條意旨，系爭管轄合意之約定，自應無效
    。
四、綜上所述，兩造約定信用卡約定條款第十五條之合意管轄條款，應違反誠信原則
    ，對抗告人顯失公平，自應無效。原審依據前開無效之合意管轄條款，而為移轉
    管轄之裁定，自有違誤。抗告意旨指摘原裁定不當，求予廢棄，為有理由，自應
    由本院予以廢棄。
五、依民事訴訟法第四百三十六條之一、第四百九十二條第二項前段、第九十五條、
    第七十八條，裁定如主文。
中　　　華　　　民　　　國　　九十一　　年　　　八　　　月　　  十四　　日
                              臺灣高雄地方法院民事第五庭
~B審判長法官　黃國川
~B法　　　官　林雯娟
~B法　　　官　吳為平
右為正本係照原本作成。
不得再抗告。
中　　　華　　　民　　　國　　九十一　　年　　　八　　　月　　  十四  　日
~B法院書記官　陳昱良
